臺灣高等法院民事判決　　　　　　　　　95年度上字第1012號
上　訴　人　甲○○
訴訟代理人　陳崇善律師
複代理人　　陳泰源律師
被上訴人　　丙○○
法定代理人　乙○○
訴訟代理人　陳恂如律師
上列當事人間，因請求拆屋還地等事件，上訴人對於中華民國95
年 9月28日臺灣板橋地方法院94年度訴字第1913號第一審判決，
提起上訴，經本院於96年4月3日言詞辯論終結，判決如下：
    主      文
上訴駁回。
第二審訴訟費用由上訴人負擔。
    事實及理由
一、被上訴人起訴主張：上訴人所有門牌號碼台北縣土城市○○
    路○段325巷2號之房屋(包括停車棚、RC造樓房、遮雨棚、棚
    架、鐵皮屋、舊式房屋、畜牧用房舍，以下稱系爭房屋 )，
    無法律上之正當權源占有、使用被上訴人所有坐落台北縣土
    城市○○段第627、628、629、630、631地號土地(以下稱系
    爭土地），其占有、使用面積詳如附圖所示；又上訴人無法
    律上之正當權源，占有、使用被上訴人所有附圖所示系爭土
    地面積，受有相當於租金之利益，被上訴人即受有相當於租
    金之損害，自應返還其所受之不當得利，為此，依民法第76
    7條、第184條、第 179條規定，求為命上訴人應就坐落被上
    訴人所有如附圖所示土地上之房屋，予以拆除，將土地返還
    被上訴人、給付被上訴人起訴前5年相當於租金不當得利 (
    或損害金)新臺幣(以下同)102,565元，及自民國94年11月30
    日起至清償日止，按週年利率5%計算之利息、暨自94年11月
    22日起至返還土地之日止，按年給付被上訴人20,513元之判
    決 (被上訴人逾越上開範圍之請求，原法院為其敗訴判決，
    未據被上訴人聲明不服，業已確定，不予贅述。 )。並聲明
    ：(一)上訴駁回。(二)第二審訴訟費用由上訴人負擔。
二、上訴人則以：被上訴人所有系爭土地上之系爭房屋，為上訴
    人歷代先祖自臺灣光復前即世居於此之處所，迄今已逾7、8
     0年，上訴人未曾遷居他處、或增建；由臺灣光復前日據時
    代地籍登記資料之記載，系爭土地確有賃借權 (瞨耕權）之
    設定，其中系爭627地號土地於昭和14年6月1日(相當於民國
    28年6月1日)為賃借權（瞨耕權）之設定，期限9年，臺灣光
    復後民國37年 5月31日期滿，上訴人仍繼續使用收益，被上
    訴人未即為反對之意思表示，依民法第 451條之規定，上訴
    人就系爭 627號土地即有不定期限之租賃權存在，且台北縣
    政府七七北府地四字第248958號函文內容，亦堪認上訴人於
    系爭土地有租賃權存在，其請求上訴人拆屋還地，並請求賠
    償損害，於法均非有據等語，資為抗辯；並聲明：(一)原判
    決不利於上訴人部分廢棄。(二)廢棄部分被上訴人在第一審
    之訴及假執行之聲請均駁回。(三)第一、二審訴訟費用由被
    上訴人負擔。
三、被上訴人主張上訴人所有系爭房屋，占有、使用被上訴人所
    有系爭土地，其占有、使用面積詳如附圖所示等事實，為上
    訴人所不爭執，且有系爭土地登記謄本、原法院勘驗筆錄、
    複丈成果圖等在卷(原審卷第6至第10頁、第66、67頁、第69
    頁)為憑；被上訴人主張之上開事實，應堪信為真實。
四、被上訴人主張上訴人所有系爭房屋，占有、使用被上訴人所
    有系爭土地，無法律上之正當權源；上訴人則以被上訴人所
    有系爭土地，上訴人有不定期限之租賃權存在，上訴人所有
    系爭房屋，占有系爭土地自非無權占有等語為抗辯；經查：
(一)按當事人主張有利於己之事實者，就其事實有舉證之責任，
    民事訴訟法第 277條前段定有明文。最高法院18年度上字第
    2855號、1679號亦分別著有：「原告對於自己主張之事實已
    盡證明之責後，被告對其主張，如抗辯其不實並提出反對之
    主張者，則被告對其反對之主張，亦應負證明之責，此為舉
    證責任分擔之原則。」、「原告於起訴原因已有相當之證明
    ，而被告於抗辯事實並無確實證明方法，僅以空言爭執者，
    當然認定其抗辯事實之非真正，而應為被告不利益之裁判。
    」之判例，足資參照。本件被上訴人主張上訴人所有系爭房
    屋，占有使用系爭土地為被上訴人所有，業據被上訴人提出
    系爭土地登記謄本、原法院勘驗筆錄、及複丈成果圖在卷 (
    原審卷第6至第10頁)為憑；被上訴人就其主張之事實，已盡
    其舉證責任；上訴人依民事訴訟法第 277條前段規定、最高
    法院18年度上字第2855號、1679號判例意旨，自應就其抗辯
    上訴人所有系爭房屋占有、使用被上訴人所有系爭土地上，
    有不定期租賃權存在之事實，負舉證之責任。
(二)上訴人以被上訴人所有系爭土地上之系爭房屋，為上訴人歷
    代先祖自臺灣光復前即世居於此之處所，迄今已逾 7、80年
    ，上訴人未曾遷居他處、或增建；由臺灣光復前日據時代地
    籍登記資料之記載，系爭土地確有賃借權（瞨耕權）之設定
    ，其中系爭627地號土地於昭和14年6月1日(相當於民國28年
    )為賃借權 (瞨耕權）之設定，期限9年，臺灣光復後民國37
    年 5月31日期滿，上訴人仍繼續使用收益，被上訴人未即為
    反對之意思表示，依民法第451條之規定，上訴人就系爭627
    號土地即有不定期限之租賃權存在，且台北縣政府七七北府
    地四字第248958號函文內容，亦堪認上訴人於系爭土地有租
    賃權存在等語為抗辯；查：
(1) 被上訴人所有系爭628、629、630、631等5筆土地 (91年1月
    15日為地籍圖重測登記 )，重測前依序為媽祖田段外媽祖田
    小段1-6、1-5、1-3、及1-9地號；其中1-9地號土地於73年2
    月20日由同小段1-3地號分割轉載登記，而1-3、1-6、1-5地
    號土地所有權人，於臺灣光復前、日據時期之臺帳即登記為
    媽祖宮，臺灣光復後36年7月1日總登記之所有權人，亦為媽
    祖宮，66年 3月25日名義變更為丙○○，無論臺灣光復前、
    日據時期之臺帳、或臺灣光復後36年7月1日總登記之土地登
    記謄本，1-3、1-6、及 1-5地號土地，均無上訴人所抗辯有
    賃借權 (瞨耕權）之設定登記等事實，有臺北縣板橋地政事
    務所95年3月16日北縣板地登字第0950003601號函、及95年7
    月18日北縣板地登字第 0950010896號函及附件之土地臺帳、
    登記謄本在卷(原審卷第58頁、第161至175頁)足稽；上訴人
    抗辯被上訴人所有系爭628、629、630、及631地號土地，於
    日據時期之地籍資料，即有賃借權（瞨耕權）之設定登記，
    顯與事實不符，要非可採。
(2) 被上訴人所有系爭 627地號土地，重測前為媽祖田段外媽祖
    田小段1-16地號，77年4月20日逕為分割自同小段1-4地號；
    而 1-4地號土地所有權人，於臺灣光復前、日據時期大正年
    間之臺帳即登記為媽祖宮，臺灣光復後36年7月1日總登記之
    所有權人，亦為媽祖宮，66年 3月25日名義變更為丙○○；
    日據時期昭和14年(民國28年)6月 1日，為賃借權(瞨耕權）
    之設定登記，「租金」為「一個年金800圓也」、「支拂期
    」為「每年六月拾貳月各末日」、「期間」為「九個年」、
    「賃借人」為「新莊郡鷺洲庄三重埔字三張貳百四番地林學
    周」，賃借人林學周字三張，新莊郡鷺洲庄三重埔人，生於
    清光緒10年(日據明治17年、西元1884年) 8月等事實，有臺
    北縣板橋地政事務所95年3月16日北縣板地登字第095000360
    1號函、及兩造各別提出日據時期之土地臺帳、被上訴人提
    出之新莊市志在卷 (原審卷第58頁、第113至117頁、第178
    至第184頁)足稽；而上訴人生於民國16年(日據時期昭和2年
     )、父：王番薯生於明治32年、母：王阿甘、祖父：王戇生
    於明治3年、祖母：王楊富生於明治4年等事實，亦有戶籍謄
    本在卷(原審卷第46頁至第54頁)為憑；上訴人顯非賃借人林
    學周之後嗣，至為明確。
(3) 由上開事證，無一足以證明上訴人對於系爭土地有租賃權存
    在，自不得以其歷代先祖自臺灣光復前即世居、設籍於系爭
    房屋，即認其對於系爭土地有租賃權存在。
(三)上訴人又以：臺北縣政府七七北府地四字第248958號函檢附
    「北部第二高速公路土城鄉○○○段外媽祖田小段新莊丙○
    ○所有土地與地上物業主(祖田村居民)涉有使用爭議協調會
    議紀錄所載協調決議事項：「1.照徵收當期公告現值扣繳土
    地增值稅後餘額三分之一補償承租人或現耕人，並由丙○○
    向承租人或現耕人追繳 5年租金，其租金之計算按…」之內
    容，抗辯其對於系爭土地有租賃權存在之事實；惟查：
(1) 臺北縣政府因興建北部第二高速公路徵收被上訴人所有土地
    ，為發放土地徵收補償費，涉及土地所有人與地上物業主間
    之使用爭議，77年8月2日召開協調會議，上訴人固以地上物
    業主參與協調會，77年11月15日臺北縣政府以七七北府地四
    字第354620號通知請領地上物補償費等事實，有臺北縣政府
    上開函文、及檢附之會議紀錄在卷 (原審卷第105頁至第112
    頁 )足稽，固屬不虛；惟充其量，僅能證明上訴人於被上訴
    人所有被徵收之土地上有地上物，而不能證明上訴人於被上
    訴人所有系爭5筆土地有租賃權存在。
(2) 再查被上訴人被徵收為第二高速公路用地，合計有36筆，而
    系爭 5筆土地未包括在內之事實，亦有臺灣北部區域第二高
    速公路用地清冊在卷(原審卷第129至135頁)足憑；從而，上
    訴人以前述臺北縣政府函文及會議紀錄，抗辯其對於被上訴
    人所有系爭 5筆土地有租賃權存在，自非有據，顯無足採。
(四)綜合上述，無一足以證明上訴人所有系爭房屋，占有使用被
    上訴人所有系爭 5筆土地，有租賃權存在，其所抗辯之事實
    ，並無確實證明方法，僅以空言爭執者，當然認定其抗辯事
    實之非真正，依最高法院18年度上字第2855號、1679號判例
    意旨，應為上訴人不利益之裁判。至於上訴人於本院聲請鑑
    定「四結首」與被上訴人所訂立之契約(本院卷第39頁)、及
    訊問證人李冠毅；經查上訴人所提出之契約當事人為丙○○
    ，訂立於前清道光23年 2月，核與系爭土地係於臺灣光復前
    、日據時期之臺帳即登記為媽祖宮，臺灣光復後36年7月1日
    總登記之所有權人，亦為媽祖宮，迄至66年 3月25日始變更
    為丙○○之事實，顯有不符，或係於本院始提出新防禦方法
    ，依民事訴訟法第447條之規定，無論述之必要。從而，被
    上訴人主張上訴人所有系爭房屋，占有使用被上訴人系爭土
    地，無法律上之正當權源，尚非無據。
五、按：所有人對於無權占有或侵奪其所有物者，得請求返還之
    ，對於妨害其所有權者，得請求除去之，民法第 767條定有
    明文。本件上訴人所有系爭房屋包括停車棚、畜牧房舍、及
    住家房屋等建物，占有使用被上訴人所系爭土地，無法律上
    正當權源，自屬無權占有、且妨害其所有權，自應就系爭房
    屋予以拆除，將系爭土地返還被上訴人，被上訴人訴請拆屋
    還地，於法尚無不合，應予准許。
六、查：無法律上之原因而受有利益，致他人受損害者，應返還
    其利益，民法第 179條定有明文。又最高法院61年度臺上字
    第1695號著有：「依不當得利之法則請求返還不當得利，以
    無法律上之原因而受利益，致他人受有損害為其要件，故其
    得請求返還之範圍，應以對方所受之利益為度，非以請求人
    所受損害若干為準，無權占有他人土地，可能獲得相當於租
    金之利益為社會通常之觀念，是被上訴人抗辯其占有系爭土
    地所得之利益，僅相當於法定最高限額租金之數額，尚屬可
    採。」之判例意旨，足資參照。本件上訴人所有系爭房屋無
    權占有被上訴人所有系爭土地，受有相當於租金之利益，致
    被上訴人受有相當於租金之損害，被上訴人依民法第 179條
    不當得利返還請求權之法律關係，請求上訴人返還相當於租
    金之不當得利，於法尚無不合，應予准許。所應審究者為上
    訴人所受相當於租金利益之計算：
(一)被上訴人所有系爭土地之地目雖為「林」、「旱」，上訴人
    無權占有使用於建築房屋、停車棚等供居住使用，而非從事
    農耕之用，不宜適用土地法第 110條耕地地租之規定，計算
    其相當於租金之利益，而應依土地法第 105條、第97條租地
    建屋租金計算規定，計算其相當於租金之利益，應先敘明。
(二)查：城市地方房屋之租金，以不超過土地及其建築物申報總
    價額年息百分之十為限，土地法第97條第 1項定有明文，此
    項規定於租用基地建築房屋，準用之。「土地法第97條所謂
    土地及建築物之總價額，土地價額依法定地價…」、「土地
    所有權人依本法所申報之地價，為法定地價。」土地法施行
    法第25條、土地法第 148條分別定有明文。本件被上訴人所
    有系爭627、628、630、631地號土地，93年之申報地價每平
    方公尺均為800元，系爭629地號93年之申報地價每平方公尺
    為1,760元，業據被上訴人提出之地價謄本在卷 (原審卷第6
    頁至第10頁)為憑。被上訴人所有系爭土地坐落距中央路4段
    325巷巷口約80公尺，後方有國道3號(俗稱北二高)公路通過
    ，前方面臨約 5公尺寬之溝圳，左右二側及後方均無其他鄰
    居房屋，距公車站牌步行約 3分鐘，公車可經土城、板橋、
    中和等達台北市，距離市場及頂埔國小步行約15分鐘，生活
    機能尚可，交通尚稱便利等事實，有原法院勘驗筆錄在卷(
    原審卷第66、67頁)足稽；經斟酌上訴人利用系爭土地建築
    房屋居住使用之經濟價值等情狀，其所受相當於租金之利益
    ，以申報地價年息百分之五計算，方為合理。
(三)上訴人所有系爭房屋無權占有、使用被上訴人所有系爭土地
    之面積，依序為627地號191.88平方公尺(3.42+50.64+8.87+
    21.27+31.32+38.59+29.43+5.78+2.56=191.88)、628地號19
    3.22平方公尺(75.21+14.17+97.24+6.6 =193.22)、630地號
    41.23平方公尺(33.40+5.96+0.57+1.30=41.23)、631地號30
     .76平方公尺(7.56+23.20=30.76)、629地號25.33平方公尺
    (2.82+22.51=25.33)等事實，為上訴人所不爭執，且有複丈
    成果圖在卷為憑；上訴人無權占有使用被上訴人所有系爭土
    地，受有相當於租金之利益，每年為20,513元{[800×(191.
    88 +193.22+41.23+30.76)+1760×25.33]×5%= 20512.64、
    四捨五入}。
(四)從而，被上訴人請求上訴人返還起訴前5年之不當得利102,5
    65元 (20,513×5=102,565)，及自起訴之日即94年11月22日
    起至返還系爭土地之日止，按年返還20,513元之不當得利，
    於法尚非無據，應予准許。
七、「給付無確定期限者，債務人於債權人得請求給付時，經其
    催告而未為給付，自受催告時起，負遲延責任。其經債權人
    起訴而送達訴狀，或依督促程序送達支付命令，或為其他相
    類之行為者，與催告有同一之效力。」、「遲延之債務，以
    支付金錢為標的者，債權人得請求依法定利率計算之遲延利
    息。」、「應付利息之債務，其利率未經約定，亦無法律可
    據者，週年利率為百分之五。」民法第229條第2項、第 233
    條第1項前段、第203條分別定有明文。被上訴人請求上訴人
    返還起訴前 5年之不當得利，係以支付金錢為標的，無確定
    期限，又未約定利率，其併請求自起訴狀繕本送達翌日、即
    94年11月30日起至清償日止，按週年利率5%計算之利息，於
    法尚非無據，亦應予准許。
八、綜上所述，原法院於上開範圍內為被上訴人勝訴判決，並依
    兩造陳明，願供擔保以代釋明之不足，請求准免宣告假執行
    ，酌定擔保金分別准許之，經核尚無違誤；上訴意旨仍持陳
    詞指摘原法院之判決不當，求予廢棄改判，為無理由，應予
    駁回。
九、本件事證已臻明確，兩造其他攻擊、防禦方法，及提出未援
    用之證據，經斟酌後認不影響判決基礎，無逐一論述必要，
    併此敘明。
據上論結，本件上訴為無理由，爰判決如主文。
中　　華　　民　　國　　96　　年　　4　　月　　 17  　日
  　　　　　　　　　民事第五庭
                        審判長法　官  林丁寶
　　　　　　　　　　　        法　官  張靜女
　　　　　　　　　　　        法　官  陳博享
正本係照原本作成。
如不服本判決，應於收受送達後20日內向本院提出上訴書狀，其
未表明上訴理由者，應於提出上訴後20日內向本院補提理由書狀
（均須按他造當事人之人數附繕本）上訴時應提出委任律師或具
有律師資格之人之委任狀；委任有律師資格者，另應附具律師資
格證書及釋明委任人與受任人有民事訴訟法第466條之1第1項但
書或第2項（詳附註）所定關係之釋明文書影本。
中　　華　　民　　國　　96　　年　　4 　　月　　17　　日
　　　　　　　　　　　　　　　書記官  鄭靜如
附註：
民事訴訟法第466條之1（第1項、第2項）：
對於第二審判決上訴，上訴人應委任律師為訴訟代理人。但上訴
人或其他法定代理人具有律師資格者，不在此限。
上訴人之配偶、三親等內之血親、二親等內之姻親，或上訴人為
法人、中央或地方機關時，其所屬專任人員具有律師資格並經法
院認為適當者，亦得為第三審訴訟代理人。
